【裁判字號】    90,易緝,26
【裁判日期】    900605
【裁判案由】    動產擔保交易法
【裁判全文】
臺灣臺北地方法院刑事判決                            九十年度易緝字第二六號
    公  訴  人  臺灣臺北地方法院檢察署檢察官
    被      告  戊○○
右列被告因侵占及違反動產擔保交易法案件，經檢察官提起公訴（八十年度偵字第六
九四一號、八十一年度偵字第七五八號），本院判決如左：
    主  文
戊○○無罪。
    理  由
一、公訴意旨略以：
  (一)被告戊○○於民國七十九年九月十三日，在台北縣中和市○○路一四四號，向一
    流小客車租賃有限公司（下稱一流公司）承租車號四六六─九五八二號之小客車
    一部，約定每日租金新台幣（下同）一千八百元，詎被告租得該車後，竟意圖為
    自己不法之所有，將該車據為己有，不惟未付租金，亦不將車返還一流公司，並
    逃匿無蹤，因認被告涉有刑法第三百三十五條第一項侵占罪嫌云云。
  (二)被告於七十九年十月十八日，以動產擔保交易附條件買賣之方式，向台北縣新莊
    市○○街五十一巷四號之甲○○○股份有限公司（下稱同益公司）購買三陽牌重
    型機車（風速一二五ＣＣ型，貨品編號0000000）一台，約定總價金五萬
    六千六百四十元，分十二期給付，在價金未付清之前，標的物所有權仍屬出賣人
    所有，買受人僅得依約占有使用，不得任意出賣、移轉或為其他處分，為動產擔
    保交易之債務人，竟意圖為自己不法之利益，於占有上開機車二天後即七十九年
    十月二十日，將之移轉予丙○○，並自八十年四月份起即未依約付款，致生損害
    於債權人同益公司，因認被告涉有違反動產擔保交易法第三十八條罪嫌等語。
二、按犯罪事實應依證據認定之，無證據不得推定其犯罪事實；不能證明被告犯罪者
    ，應諭知無罪之判決，刑事訴訟法第一百五十四條、第三百零一條第一項分別定
    有明文。又事實之認定，應憑證據，如未能發現相當證據，或證據不足以證明，
    自不能以推測或擬制之方法，以為裁判基礎（最高法院四十年台上字第八六號判
    例參照）。次按刑法上之侵占罪，須持有人變易其原來之持有意思而為不法所有
    之意思，始能成立，如僅將持有物延不交還或有其他原因致一時未能交還，既缺
    乏主觀要件，即難遽以該罪相繩（最高法院二十年上字第一六二○號判例參照）
    。又動產擔保交易法第三十八條之罪之成立，須動產擔保交易債務人，有意圖不
    法利益且將標的物遷移、出賣、出質、移轉、抵押或為其他處分等，始克構成。
三、本件公訴人認被告涉有右揭犯行，(一)侵占部分無非係以告訴人一流公司代理人黃
    坤木之指訴、小客車租賃有限公司租車契約一份等，為其主要論據；(二)違反動產
    擔保交易法部分無非以告訴人同益公司代理人乙○○之指訴、附條件買賣契約書
    一份、車籍資料四紙等，為其主要論據。
四、訊據被告固承認向告訴人一流公司租得上開小客車，未按時繳納租金及交還車輛
    ，並以附條件買賣方式向告訴人同益公司購買前開機車，然將該機車出售予丙○
    ○，且未按時繳交分期款項之事實，惟堅決否認有何侵占及違反動產擔保交易法
    犯行，辯稱：其當時開餐廳倒閉負債，就向地下錢莊借錢來還，之後因付不出高
    額利息，地下錢莊的人遂把上開小客車押走，並告知其還錢後始交還小客車，且
    又逼其去辦理分期付款購買前開機車，於其簽約完畢取得機車後，在地下錢莊的
    人安排下將機車出售，價金亦被取走，嗣其將與兄弟共有位於台中縣大甲鎮之池
    塘地賣掉，償還地下錢莊部分債務後，才將上開小客車取回，隨即將該小客車返
    還告訴人一流公司，而其在前開機車出售後仍持續繳交分期款項，嗣因地下錢莊
    的人繼續追債，其到處躲避，才未能按時繳交，然其之後已將分期款項全部繳清
    ，並非故意侵占及違反動產擔保交易法等語。經查：
  (一)證人即被告之兄陳清風於本院審理時證稱：被告餐廳倒掉，向地下錢莊借錢，七
    十九年間地下錢莊的人跟其等一起搭車至台中縣大甲鎮，賣其四兄弟共有之池塘
    地，總價三十幾萬元，地下錢莊拿走二十幾萬元，剩下的錢其與弟弟陳居財分，
    八十五年間地下錢莊的人找過其四、五次，稱如果被告不出面要把其押走，後來
    就沒有來過了等語，且依被告庭呈上開池塘地之土地登記簿影本所示，該地確係
    於七十九年間由被告四兄弟出賣予他人乙節，足徵被告供述其於本案發生之際，
    被地下錢莊追債等情，要屬實在。又告訴人一流公司代表人黃聖棋於八十年六月
    十八日本院審理時陳稱：被告於八十年四月十六日將車放在其公司，留紙條謂交
    回車，以前曾向公司租過車，亦有還等語，並庭呈被告書寫之紙條記載：「這車
    被別人開走將近半年，我用了很多關係，到四月十五日早才找到．．．」等語，
    是被告所辯上開小客車被地下錢莊押走，清償部分債務後，才將該小客車取回，
    隨即將車輛返還告訴人一流公司等語，堪予採信；倘被告有意侵占上開小客車，
    豈有積極取回車輛並主動返還告訴人一流公司之理？足見被告並無將上開小客車
    變易「持有」為「所有」之行為及故意，尚難僅以被告一時未能返還系爭車輛，
    即認其有侵占犯行。
  (二)又被告以動產擔保交易附條件買賣方式購買前開機車，於占有該機車二天後即移
    轉予丙○○等情，固有台北市監理處函所附車籍資料四紙在卷可稽。惟被告在機
    車移轉後仍持續繳交分期款達五期（計二萬三千六百元）乙節，有附條件買賣契
    約書可按，亦為告訴人同益公司所自承，且被告嗣後確有將剩餘之分期款全部償
    還告訴人同益公司，此有和解書一紙可稽，其上載：被告業已於八十年十二月份
    將餘款全數交由案外人古文林代為轉交告訴人同益公司，和解時交付現金三萬三
    千零四十元等語明確，而告訴人同益公司代表人丁○○於九十年五月二十五日本
    院審理時亦陳稱：契約書上寫一至五期已支付，可能是其公司業務填寫，應該無
    誤，和解書雖不是其寫的，但印章看起來是其公司的沒錯，可能是公司業務收的
    錢，事隔這麼久了，其不予追究等語；足見被告所辯其在前開機車移轉後仍持續
    繳交分期款，且之後已將剩餘分期款全部繳清等語，應屬實情；參以被告當時買
    賣機車係因地下錢莊追債所逼，且於機車移轉後並無惡意不繳交分期款，猶勉力
    予以清償，足徵被告應無不法利益之意圖，從而，被告所為即與動產擔保交易法
    第三十八條之構成要件有間。此外，復查無其他積極證據足資證明被告有何侵占
    及違反動產擔保交易法之犯行，既不能證明被告犯罪，依首揭說明，自應為被告
    無罪之諭知。
據上論斷，應依刑事訴訟法第三百零一條第一項，判決如主文。
本案經檢察官侯名皇到庭執行職務。
中      華      民      國    九十      年      六      月      五      日
                                    臺灣臺北地方法院刑事第七庭
                                        法  官  蕭  清  清
右正本證明與原本無異。
如不服本判決，應於判決送達後十日內，向本院提出上訴狀。
                                        書記官  劉  麗  英
中      華      民      國    九十      年      六      月     十二     日


司法院資訊處製作；財團法人民間司法改革基金會備份。
